【裁判字號】    88,易,5376
【裁判日期】    890229
【裁判案由】    詐欺
【裁判全文】
臺灣高雄地方法院刑事判決                        八十八年度易字第五三七六號
    公  訴  人  臺灣高雄地方法院檢察署檢察官
    被      告  甲○○
右列被告因詐欺案件，經檢察官提起公訴（八十八年度偵字第七○九二號），本院判
決如左：
    主  文
甲○○無罪。
    理  由
一、公訴意旨略以：被告甲○○意圖為自己不法之所有，於民國八十六年五月十日，
    在高雄縣大寮鄉中庄國小，透過朋友介紹，以參加乙○○為會首，會期自八十六
    年五月十日起至八十八年三月十日為止，每月十日在中庄國小開標，會款每會新
    台幣（下同）一萬元之互助會為名，在誑得會首乙○○之同意後，於八十六年六
    月一日之第一次會期以高價得標，並簽發本票二十二紙（每紙金額一萬一千八百
    元）予乙○○後，即避不見面，並逃逸無蹤，履經乙○○追討無著後，始知受騙
    ，因認被告甲○○涉犯刑法第三百三十九條第一項之詐欺取財罪嫌云云。
二、按犯罪事實應依證據認定之，無證據不得推定其犯罪事實；不能證明被告犯罪者
    ，應諭知無罪之判決，刑事訴訟法第一百五十四條、第三百零一條第一項分別定
    有明文。次按刑法第三百三十九條第一項詐欺罪之成立，以意圖為自己或第三人
    不法所有，以詐術使人將本人或第三人之物交付為要件。所謂以詐術使人交付，
    必須被詐欺人因其詐術而陷於錯誤，若其所用方法，不能認為詐術，亦不致使人
    陷於錯誤，即不構成該罪（最高法院四十六年臺上字第二六○號判例參照）。又
    債務人未依債務本旨履行給付者，依一般社會經驗而言，原因非一，其因不可歸
    責之事由無法給付，或因合法主張抗辯事由而拒絕給付，甚至債之關係成立後，
    始行惡意遲延給付，皆有可能，非必出於自始無意給付之詐欺犯罪一端，尚難以
    單純債務不履行之狀態，即推定其自始即有不法所有之意圖，且係施用詐術，逕
    認應以詐欺罪責相繩。
三、本件公訴人認被告甲○○涉犯上開詐欺犯行，無非是以被告經傳未到，依告訴人
    乙○○之指訴，且被告於第一次會期即以高價標得會款，並於取得會款後逃逸無
    蹤，難謂無詐欺之意圖，又有互助會會單一紙及本票影本二十二紙附卷可憑為主
    要論罪依據。訊之被告甲○○固對於參加告訴人乙○○所召集之上開互助會，並
    於第一次開標時即以一千八百元之標金標走會款，嗣後並未按期繳納會款等事實
    供承不諱，惟堅決否認有何詐欺犯行，辯稱：伊雖因無力支付而未按期繳納會款
    ，致積欠會款，惟仍有給付部分會款予告訴人，迄今僅積欠十八萬元，又伊因北
    上工作致告訴人無法與之直接聯繫，但告訴人仍有透過伊家人找到伊等語。經查
    ：被告有參加上開告訴人所召集之互助會，並於第一會時即以一千八百元之標金
    標得會款，亦因此而簽發本票二十二紙交由會首即告訴人收執，嗣後並未按期繳
    納會款，迄今尚積欠十八萬元會款等情，業據被告供承不諱，核與告訴人指訴之
    情節相符，並有該互助會會單影本一紙及本票影本二十二紙附卷可稽，是依前開
    告訴人之指訴及互助會會單影本、本票影本等證據，固足證被告有參加上開互助
    會、簽發上開本票及積欠會款之事實，然告訴人於本院審理時先雖否認被告曾有
    清償部分款項，惟經被告提出臺灣銀行匯款回條聯一紙，證明確有將部分會款匯
    入告訴人帳戶，而告訴人為查證後，亦改稱：「確有還我部分款項，匯款回條聯
    上確實是他匯還給我，因當時我生病住院，沒有注意到，除此筆外，沒注意是否
    有匯其他筆給我」、「本件互助會會款總金額二十七萬多，有還部分，核算後，
    本金加利息尚欠我十八萬元，所以除了回條聯上清償外，他還有其他的清償，至
    於幾次與金額、時間、地點則不確定」、「他標到後有找過一、二次，透過他家
    人找到他，但時間已不記得，印象中他有拿一次五仟元給我，其他沒有」（以上
    均見本院八十九年二月二十二日審判筆錄）等語在卷，是被告提出臺灣銀行匯款
    回條聯影本一紙證明伊確有給付部分會款，並辯稱伊雖尚未清償完畢上開互助會
    會款，然期間仍陸續有清償部分款項等情，應堪採信，顯見被告並未如公訴人所
    指「於取得會款後逃逸無蹤」，又苟如公訴人所言，被告自始即有不法所有之意
    圖，就上開會款自無陸續清償部分款項之必要。而被告是透過告訴人之友人介紹
    始得以參加上開互助會，又是依互助會之程序，以一千八百元之標金標得上開互
    助會會款，且於得標後，亦依該互助會之約定，簽發上開本票交由告訴人收執等
    情，已據被告、告訴人分別供承、陳明在卷，是告訴人同意被告參加上開互助會
    及於被告得標後將會款交付予被告，均難認係因被告施用詐術，致告訴人陷於錯
    誤所致。綜上所述，公訴人所指被告有不法所有之意圖既不足採，而被告取得會
    款又係基於上開互助會之合會法律關係，則縱其尚積欠上開互助會會款，仍屬民
    事債務不履行之問題，應循民事途徑解決，況告訴人亦於本院審理時陳明：「我
    們雙方已和解，也知道他狀況，願讓他分期付款」等語在卷（見本院八十九年二
    月二十二日審判筆錄），益徵此係民事糾葛，揆諸前揭說明，與刑法詐欺罪之構
    成要件尚屬有間，不能以該罪相繩。此外，復查無其他積極證據，足資證明被告
    確有本件之詐欺犯行，自屬不能證明犯罪，應為無罪判決之諭知。
據上論斷，應依刑事訴訟法第三百零一條第一項，判決如主文。
中      華      民      國    八十九      年     二     月    二十九    日
                                  臺灣高雄地方法院刑事庭
                                      法  官  李麗珠
右正本證明與原本無異。
如不服本判決，應於判決送達後十日內，向本院提出上訴狀。
                                      書記官  簡鴻雅
中      華      民      國    八十九      年     二     月    二十九    日


司法院資訊處製作；財團法人民間司法改革基金會備份。
